【裁判字號】    94,上,872
【裁判日期】    950222
【裁判案由】    損害賠償等
【裁判全文】
臺灣高等法院民事判決                   94年度上字第872號
上  訴  人  賴永發遊艇有限公司
法定代理人  丙○○
訴訟代理人  謝志明律師
複  代理人  桂大正律師
被  上訴人  甲○○
上列當事人間請求損害賠償等事件，上訴人對於中華民國94年9
月8日臺灣板橋地方法院93年度訴字第1376號第一審判決提起上
訴，經本院於95年2月8日言詞辯論終結，判決如下：
    主      文
被上訴人應給付上訴人新台幣拾伍萬元。
上訴及其餘變更之訴均駁回。
第二審訴訟費用由上訴人負擔，變更之訴訴訟費用，由上訴人負
擔三分之二，餘由被上訴人負擔。
假執行之聲請駁回。
    事      實
甲、上訴人方面：
一、聲明：
  (一)原判決除確定部分外廢棄。
  (二)上開廢棄部分，被上訴人應再給付上訴人新台幣（下同）19
    0萬元。
  (三)請准供擔保宣告假執行。
二、陳述：除與原判決記載相同者外，補稱略以：
  (一)被上訴人既已將原上訴人所有廠牌BAYLINER，型式CIERA285
    5 型之中古船一艘（下稱系爭2855型船），轉賣予訴外人林
    正基，被上訴人已給付不能，上訴人於民國（下同）92年11
    月11日以台北光華郵局第960號存證信函解除系爭2855 型船
    之買賣契約，依系爭契約第12條沒收被上訴人已付價金35萬
    元，並依民法第259條第1款、第6款之規定，請求被上訴人
    返還70萬元。
  (二)原審第84頁之照片係94年6月9日所拍攝，非91年間交付CPRI
    2002型船（下稱系爭2002型船）時所拍攝，該照片不足以證
    明系爭2002型船之狀況，然上訴人所交付之系爭2002型船是
    完好的，有當初上訴人所委託之司機乙○○可證明，非如被
    上訴人所稱船艙內均已損壞之情，且其證人詹明錡當時不在
    場，亦難證明系爭2002型船之狀況。另上訴人係委託被上訴
    人辦理系爭2002型船之執照，被上訴人卻違反委任意旨，擅
    將系爭2002型船損壞致不堪使用，依民法第 544條規定，請
    求被上訴人賠償 120萬元。若損害賠償額有疑義，則依被上
    訴人於原審自認系爭2002型船金額即美金 1萬5000元，進口
    關稅 6％【（15000＋6％）×30＝477000】，是被上訴人至
    少應賠償上訴人47萬7000元。
  (三)上訴人交付系爭2002型船時，證人詹明錡不在場，其證人適
    格與證言可信度有疑義，且證人詹明錡於花蓮地方法院檢察
    署92年度偵字第1831號竊盜案作證時，涉及偽證，其證言不
    可採。
三、證據：除援用原審提出者外，補提臺灣花蓮地方法院檢察署
    92年度偵字第1831號不起訴處分書、臺灣花蓮地方法院94年
    度花簡字第692 號簡易判決書、系爭2002型船進口報單、原
    審言詞辯論筆錄，並聲請詢問證人乙○○。
乙、被上訴人方面：
一、聲明：
  (一)上訴駁回。
  (二)如受不利判決，請准供擔保宣告免為假執行。
二、陳述：除與原判決記載相同者外，補稱略以：
    系爭2855型船尚欠上訴人尾款35萬元。系爭2002型船當時破
    損不堪，不能領用執照，上訴人委託我修繕。
三、證據：援用原審提出者。
    理      由
壹、程序方面：
一、按於第二審程序為訴之變更或追加，非經他造同意，不得為
    之，但擴張或減縮應受判決事項之聲明者及因情事變更而以
    他項聲明代最初之聲明者，不在此限，民事訴訟法第446 條
    第1項但書、第255條第1項第3款、第4款定有明文。
二、上訴人於原審起訴請求判決被上訴人應返還上訴人系爭2855
    型船，嗣因被上訴人已將系爭2855型船移轉登記與第三人所
    有，乃於本院訴訟程序中，變更聲明請求被上訴人給付70萬
    元，係屬因情事變更而以他項聲明代最初之聲明。核與上開
    規定相符應予准許。又上訴人新訴既准變更，原訴視為撤回
    ，無庸裁判（最高法院71年台上字第3746號判例參照）。
三、上訴人於原審起訴請求被上訴人給付 200萬元，及自起訴狀
    繕本送達翌日起至清償日止，按週年利率 5％計算之利息。
    上訴聲明請求被上訴人應給付上訴人 190萬元，為減縮應受
    判決事項之聲明，核與前揭規定相符，應予准許。
貳、實體方面：
一、上訴人主張：(一)被上訴人於91年5月間向上訴人購買系爭285
    5 型船，價金70萬元，簽約預付訂金35萬元，提船付清餘額
    35萬元。被上訴人於同年 6月間將船提回，迄未付清尾款35
    萬元，並將該船轉賣予訴外人林正基。上訴人於92年11月11
    日以存證信函通知被上訴人解除契約，依系爭2855型船訂購
    合約書約定事項第12條及民法第259條第 1款、第6款，沒收
    被上訴人已付定金35萬元，並請求被上訴人給付系爭2855型
    船之價金損害70萬元。(二)上訴人於91年10月間將系爭2002型
    船拖至被上訴人位於臺北縣八里鄉烏山頭29之30號廠房，委
    託被上訴人辦理小船執照。詎被上訴人將系爭2002型船之玻
    璃、船首欄杆、天窗、航行燈、船周邊五金設施包括加油口
    、方向盤、引擎、船沿防碰條等拆解，致上訴人受有120 萬
    元損害。(三)上訴人請求被上訴人應將廠牌 BAYLINE，TROPHY
    型，船名野狼981063號船之船籍移轉登記予上訴人部分，經
    原審判命被上訴人應於上訴人給付 1萬8000元之同時，將廠
    牌BAYLINER，TROPHY型，船名野狼981063號船之船籍移轉登
    記予上訴人，被上訴人未聲明不服，已經確定。
二、被上訴人則以：被上訴人於91年 7月間將系爭2855型船拖回
    ，尚未辦理過戶，隔天警察即告知該船事涉贓物，案件釐清
    前不能動。雖依系爭2855型船訂購合約書約定尾款35萬元應
    於交船日給付，但交船應包括過戶，故未辦理過戶前，被上
    訴人無給付尾款之義務。然因該船之小船執照上登記所有人
    是花蓮縣海上救難協會，與本件買賣契約書上之所有人不符
    ，無法辦理過戶，被上訴人乃另以外國資料申請執照，將該
    船轉賣予訴外人林正基。被上訴人並未將系爭2002型船解體
    ，該船是上訴人交付被上訴人，委託被上訴人將整條船翻新
    、修理堪用後辦理領照，被上訴人要噴漆，必須將玻璃、船
    首欄杆、天窗、航行燈、船周邊之五金設施等拆掉。被上訴
    人依上訴人指示修改後，上訴人不承認，要求重做，而且不
    願付款，如果上訴人付錢，被上訴人可以將零件組裝回去。
    目前該船仍不堪使用，不能辦理領照登記。且2002型船在美
    國建議售價1萬5000美元，進口關稅6％，上訴人求償120 萬
    元顯然太高等語，資為抗辯。
三、關於系爭2855型船部分：
  (一)按所謂預約，係當事人約定將來訂立一定契約（本約）之契
    約。當事人訂立之契約，究為本約或係預約，應就當事人之
    意思定之，當事人之意思不明或有爭執時，應通觀契約全體
    內容是否包含契約之要素，及得否依所訂之契約即可履行而
    無須另訂本約等情形決定之。倘無將來另訂本約之約定，而
    依所訂之契約內容即可履行，並無須另訂本約者，縱名為預
    約，仍非預約（最高法院64年度台上第1567號判例、85年度
    台上第2396號、84年度台上第1434號判決意旨參照）。查兩
    造於91年 5月21日簽訂系爭2855型船之訂購合約書（下稱系
    爭合約），有賴永發海岸開發有限公司訂購合約書附卷可稽
    （見臺灣基隆地方法院93年訴字第 315號卷第25頁）。系爭
    合約記載：「船名BAYLINER，型式 CIERA，編號2855，數量
    壹，價格壹佰萬元，預定交船日、交船地點：自行處理；約
    定事項第 1條：本合約書係預約人向受約人預購本預約所載
    商品之憑證，不得移作他用。第 3條，本合約書不得轉讓抵
    押典當，預約人需繳清船身及用品款項並辦妥一切手續後始
    得憑預約單第一聯交船，如提船人與預約人不符合時受約人
    得拒絕交船。第 7條，本合約書所載之部分，其規格及附件
    悉依原廠之規定。第 9條，本合約書之船身非經受約人的同
    意，預約人不得要求改變規格、產色、或配件。」，綜觀系
    爭合約書就買賣之標的、價款及履約之條件、限制等均已明
    確約定，已無另行訂立契約之必要，系爭合約書上亦無將來
    訂立買賣本約之約定。系爭合約書並經兩造各自為部分履行
    合約行為。揆之前揭說明，系爭合約書應屬買賣系爭2855型
    船之本約而非預約，可以認定。
  (二)次查上訴人業已將系爭2855型船交付被上訴人，被上訴人已
    支付35萬元，餘款35萬元未付。上訴人於92年11月11日以存
    證信函催告被上訴人，函載稱：「‧‧‧通知甲○○先生，
    促其於函到 7日內付清訂購合約中尚欠之款項。否則，本人
    將依系爭合約第12條之約定沒收已付之定金，並以本函為解
    除契約之意思表示，不再另行催告通知‧‧‧。」，有台北
    光華郵局第 960號存證信函附卷可憑（見臺灣基隆地方法院
    93 年訴字第315號卷第13至16頁）。被上訴人於同年11月13
    日收受上開存證信函，有掛號郵件收件回執附卷可證（見原
    審卷第38頁）。被上訴人未予置理，迨至本院審理中，被上
    訴人仍未履行給付餘款35萬元。被上訴人並當庭承認：「28
    55型船尚欠上訴人尾款35萬元」（見本院卷第44頁）。則上
    訴人依約解除系爭合約，尚無不合。
  (三)上訴人主張依據民法第259條第6款請求被上訴人償還該船價
    金70萬元（本院卷第66頁）。按民法第259條第 1款、第6款
    規定，契約解除時，當事人雙方負回復原狀之義務，除法律
    另有規定或契約另有訂定外，由他方所受領之給付物，應返
    還之，如應返還之物有毀損、滅失或因其他事由，致不能返
    還者，則應償還其價額。查系爭合約既經上訴人合法解除，
    已詳上述，則依上開民法規定，雙方互負回復原狀之義務。
    上訴人應返還被上訴人已收取之35萬元，被上訴人應返還上
    訴人系爭2855型船。惟系爭2855型船，被上訴人已移轉交付
    予訴外人林政基所有，為兩造所不爭執之事實。系爭2855型
    船顯然已經不能返還，而該船之買賣價金為70萬元，依上開
    民法規定，被上訴人應返還上訴人70萬元，兩造互相應為給
    付，經核算，被上訴人應給付上訴人35萬元，則上訴人請求
    被上訴人給付35萬元之範圍內為有理由，應予准許，逾此部
    分之請求為無理由，應予駁回。
  (四)按民法第249條第1款規定，定金除當事人另有訂定外，適用
    下列之規定：一契約履行時，定金應返還或作為給付之一部
    。系爭合約既經兩造履行，依上開民法規定，被上訴人所給
    付之35萬元，應作為給付之一部分。則被上訴人前所支付之
    35萬元已成為價款之一部分。上訴人主張依系爭契約第12條
    之約定沒收定金35萬元云云，即非有據。
四、關於系爭2002型船部分：
  (一)上訴人於本院審理時陳稱「2002型船部分之請求權，主張委
    任之法律關係，侵權、承攬之法律關係不主張」（見本院卷
    第66、67頁）。
  (二)按依民法第 544條規定，受任人因處理委任事務有過失，或
    因逾越權限之行為所生之損害，對於委任人應負賠償之責。
    又依民事訴訟法第 277條規定，當事人主張有利於己之事實
    者，就其事實有舉證之責任。
  (三)上訴人主張系爭2002型船進口時具有堪航能力，請領執照時
    亦須具備堪航能力（見本院卷第67、68頁），上訴人係委任
    被上訴人請領系爭2002型船執照。被上訴人則辯稱系爭2002
    型船當時破損不堪，不能領用執照（見本院卷第43頁），被
    上訴人並提出該船整修前之照片（見原審卷88頁），船艙內
    部均已損壞，顯不堪使用，核與證人詹明錡於原審證稱：「
    問：（提示被告庭提照片與證人）與你最後所見2002型船之
    狀況如何？答：2002這艘船只剩下 FRP船殼部分，內裝、地
    板、椅子及兩側飾板全部爛光，幾乎報廢，照片情形是有把
    爛掉的部分拿掉，因為我印象中左右兩側飾版已經全部爛掉
    。2002型船拖走的時間也是91年，船要領牌也是與車子領牌
    一樣，要堪用並具備安全性才可以領牌。」等語相符（見原
    審卷83頁），是依系爭2002型船當時之情形，顯不堪使用且
    不具備安全性，不能逕辦理小船執照。上訴人主張當初交船
    給被上訴人時，船是完好的，只有皮椅有裂痕云云，與前開
    證人證言不符。
  (四)證人乙○○證稱：「問：系爭2002型船交付烏山頭路海天造
    船廠當時之情況為何？答：外觀看起來只有椅子有裂痕，但
    能否在水中運作，不清楚。」等語（見本院卷第43頁），尚
    不能證明上訴人交付系爭2002型船予被上訴人時係完好，能
    逕以辦理執照，是上訴人主張交付系爭2002型船予被上訴人
    時是完好的，證人乙○○可證明云云，即無可採。
  (五)證人乙○○證稱：「問：提示原審卷第86、87、88頁照片，
    是否你當時所載運之2002型船？答：看不出來。」等語（見
    本院卷第44頁），參酌原審卷第88頁照片經原審法官提示予
    證人詹明錡，證稱：「2002這艘船只剩下 FRP船殼部分，內
    裝、地板、椅子及兩側飾板全部爛光，幾乎報廢，照片情形
    是有把爛掉的部分拿掉，因為我印象中左右兩側飾版已經全
    部爛掉。2002型船拖走的時間也是91年，船要領牌也是與車
    子領牌一樣，要堪用並具備安全性才可以領牌。」等語（見
    原審卷83頁），則上訴人主張原審第84頁（應係原審卷第88
    頁之誤）之照片非交付當時即91年所拍攝，係事後94年6月9
    日所拍攝云云，不能採信。
  (六)證人詹明錡於原審證稱：「以前在2002型船船主開的公司任
    職，負責船的駕駛與維護，2002型這艘船以前也是我維護的
    ‧‧‧」（見原審卷第83頁），則上訴人指摘證人詹明錡之
    證人適格，難為憑採。又詳閱花蓮地方法院檢察署92年度偵
    字第1831號不起訴處分書及同院94年度花簡字第692 號刑事
    簡易判決書（見本院卷第36至39頁），核其內容無一指涉證
    人詹明錡，上訴人據以上開不起訴處分書及刑事簡易判決書
    質疑證人詹明錡之證言可信度，亦無可取。
  (七)系爭2002型船係81年10月出廠，有上訴人提出之進口報單影
    本附卷可憑（見本院卷第61頁）。上訴人當庭陳稱系爭2002
    型船已經進口10年（見本院卷第80頁），被上訴人則稱系爭
    2002型船之原廠保固 7年（見本院卷第81頁）。則系爭2002
    型船顯已出廠十餘年，是該船已具堪航能力得以逕為申領執
    照，即非無疑。又領照不須特別資格（見本院卷第67頁），
    上訴人可以自己為之，無委任被上訴人之客觀上之必要性，
    且上訴人不能立證證明系爭2002型船交予被上訴人時具有堪
    航能力。上訴人雖提出系爭2002型船進口報單及證明書，尚
    不能證明被上訴人處理委任事務即請領執照有過失或逾越權
    限之情事，致其受損害。綜上說明，上訴人不能證明其與被
    上訴人間有委任請領執照之法律關係存在。則上訴人依民法
    第544條規定請求被上訴人賠償120萬元，即非有據。
五、綜上所述，本件上訴人變更之訴請求被上訴人給付35萬元範
    圍內，洵屬適當，應予准許。逾此所為請求，為無理由，應
    予駁回。又上訴人勝訴部分，被上訴人上訴所得受之利益，
    不逾150萬元，依民事訴訟法第466條第1項、司法院91年1月
    29 日（91）院臺廳民一字第03075號函，非得上訴第三審法
    院，毋庸為假執行之宣告；其敗訴部分，因訴之無理由，假
    執行之聲請即失所據，亦不應准許，均應予駁回。至於上訴
    人之請求不應准許部分，原判決為上訴人敗訴之判決，並駁
    回其假執行之聲請，經核於法並無不合，上訴意旨求予廢棄
    改判，為無理由，應駁回其上訴。
六、本件事證已臻明確，兩造其餘主張陳述及所提之證據，均毋
    庸再予審酌，爰不一一另行論述，附此敘明。
七、據上論結，本件上訴為一部有理由，一部無理由，依民事訴
    訟法第450條、第449條第1項、第79 條但書，判決如主文。
中    華    民    國    95    年    2     月    22    日
                  民事第二庭  審判長法  官  吳謙仁
                                    法  官  蘇瑞華
                                    法  官  李瓊蔭
正本係照原本作成。
如不服本判決，應於收受送達後20日內向本院提出上訴書狀，其
未表明上訴理由者，應於提出上訴後20日內向本院補提理由書狀
（均須按他造當事人之人數附繕本）上訴時應提出委任律師或具
有律師資格之人之委任狀；委任有律師資格者，另應附具律師資
格證書及釋明委任人與受任人有民事訴訟法第466條之1第1 項但
書或第2 項（詳附註）所定關係之釋明文書影本。
中    華    民    國    95    年    2     月    27    日
                                    書記官  王才生
附註：
民事訴訟法第466條之1（第1項、第2項）：
對於第二審判決上訴，上訴人應委任律師為訴訟代理人。但上訴
人或其他法定代理人具有律師資格者，不在此限。
上訴人之配偶、三親等內之血親、二親等內之姻親，或上訴人為
法人、中央或地方機關時，其所屬專任人員具有律師資格並經法
院認為適當者，亦得為第三審訴訟代理人。


司法院資訊處製作；財團法人民間司法改革基金會備份。
